【裁判字號】    99,訴,266
【裁判日期】    990730
【裁判案由】    損害賠償
【裁判全文】
臺灣嘉義地方法院民事判決               99年度訴字第266號
原      告  丙○○
訴訟代理人  林芳榮律師
被      告  甲○○
訴訟代理人  乙○○
上列當事人間請求損害賠償事件，於民國99年7 月27日言詞辯論
終結，本院判決如下：
    主  文
被告應給付原告新台幣柒萬柒仟伍佰陸拾元，及自民國九十九
年三月十七日起至清償日止，按週年利率百分之五計算之利息。
原告其餘之訴駁回。
訴訟費用由被告負擔四分之一，餘由原告負擔。
本判決第一項得假執行，但被告如以新台幣柒萬柒仟伍佰陸拾
元為原告預供擔保，得免為假執行。
原告其餘假執行之聲請駁回。
    事實及理由
壹、程序方面：按訴狀送達後，原告不得將原訴變更或追加他訴
    ，但擴張或減縮應受判決事項之聲明者，不在此限，民事訴
    訟法第255 條第1 項第3 款定有明文。本件原告起訴時原聲
    明：「被告應給付原告新臺幣（下同）502,924 元，及自起
    訴狀繕本送達之翌日起至清償日止，按週年利率百分之五計
    算之利息」。嗣於訴訟進行中之民國99年7 月27日具狀擴張
    訴之聲明為：「被告應給付原告526,602 元（上開金額與該
    準備書狀內各項請求金額合計不符，本院仍以訴之聲明記載
    之金額為準），及自起訴狀繕本送達之翌日起至清償日止，
    按週年利率百分之五計算之利息」。復於同日本院言詞辯論
    時表明撤回後續醫療費10萬元、後續復健費7 萬元部分，因
    之減縮訴之聲明為：「被告應給付原告356,602 元（
    526,602-17萬）元，及自起訴狀繕本送達翌日起至清償日止
    ，按週年利率百分之五計算之利息」。經核與法尚無不合，
    應予准許。
貳、實體方面：
一、原告起訴主張：
(一)、被告甲○○於98年5 月11日上午7 時40分許，駕駛車牌號碼
    RV
    ─9197號自用小客車，由嘉義市沿台18線往嘉義縣六腳鄉由
    東往西方向行駛，途經該線2 公里嘉義縣太保市附近無號誌
    之交岔路口要右轉產業道路時，應注意讓直行車先行，竟疏
    於注意，貿然右轉，適有原告丙○○騎乘車牌號碼651 ─
    DUF 號重型機車由後而來，因未及安全反應距離8.32公尺，
    因而煞車不及發生碰撞致原告受有腦震盪、左側第六頸神經
    損傷之傷害。被告上開過失傷害犯行，案經本院刑事庭以99
    年度朴交簡字第15號判決判處有期徒刑3 月確定。
(二)、原告依民法第184 條第1 項前段、第191 條之2 、第193 條
    、第195 條第1 項、第196 條之規定，請求損害賠償如下：
１、醫療費用部分：原告目前支出醫療費用金額共23,678元。（
    後續醫療費10萬元、後續復健費7 萬元部分，業據被告訴訟
    代理人當庭撤回。）
２、機車及安全帽損害：原告機車被撞修復費用14,430元，安全
    帽損害購置費用1,500 元。
３、精神慰撫金部份：本件原告受傷身心痛苦異常，迄今受傷部
    位仍隱隱作痛，被告竟不聞不問，是請求被告賠償精神慰撫
    金30萬元。
(三)、並聲明：
１、被告應給付原告356,602 元，及自起訴狀繕本送達翌日起至
    清償日止，按週年利率百分之五計算之利息。
２、願供擔保請准宣告假執行。
二、被告則抗辯以：
(一)、本件事故經送臺灣省車輛行車事故覆議鑑定委員會覆議意見
    為：被告駕駛自小客車，行經無號誌交岔路口右轉，未注意
    讓右側直行車先行，為肇事主因。原告駕駛重機車，行經無
    號誌交岔路口，未減速慢行，且未注意車前狀況，為肇事次
    因。顯然，原告對於該事件與有過失，應依民法第217 條之
    規定減輕被告之賠償責任。
(二)、就原告主張之各項金額，表示意見如下：
１、醫療費用部分：原告並未因本件事故顏面受有傷害，故牙醫
    診所收據難認與本件事故有關；又聖馬爾定醫院98年6 月16
    日收據有重複請求之情形，診斷證明書亦為重複開立；且原
    告未提供嘉義長庚醫院診斷書，故嘉義長庚醫院收據金額
    720 元，無法確認是否為本件事故所致。
２、機車及安全帽之修復費：上開物品同意依原告提出之估價單
    計算金額，但應予折舊。
３、精神慰撫金：原告之傷勢及復原情形未見嚴重，且原告起訴
    書記載被告事後不聞不問，實與事實不符，被告及被告所投
    保之保險公司均積極與原告協調和解事宜，僅因原告請求之
    金額過高，而無法達成共識。
(三)、並聲明：
１、請求駁回原告之訴。
２、如受不利判決，願供擔保請准宣告免為假執行。
三、本院之判斷：
(一)、原告主張被告於98年5 月11日上午7 時40分許，駕駛車牌號
    碼RV─9197號自用小客車，由嘉義市沿台18線往嘉義縣六腳
    鄉由東往西方向行駛，途經該線2 公里嘉義縣太保市附近無
    號誌之交岔路口要右轉產業道路時，應注意讓直行車先行，
    竟疏於注意，貿然右轉，適有原告騎乘車牌號碼651 ─DUF
    號重型機車由後騎來，因而煞車不及發生碰撞，致原告受有
    腦震盪、左側第六頸神經傷害之事實，為被告所不爭執，且
    被告過失傷害行為，亦經本院刑事庭以99年度朴交簡字第15
    號判決判處有期徒刑3 月確定，堪信原告此部分主張為真實
    。
(二)、本件之爭點在於：
１、原告各項損失之實際金額？
２、原告是否與有過失？與有過失比例為何？
(三)、針對原告各項損失金額說明如下：
１、按故意或過失，不法侵害他人之權利者，負損害賠償責任；
    汽車、機車或其他非依軌道行駛之動力車輛，在使用中加損
    害於他人者，駕駛人應賠償因此所生之損害。但於防止損害
    之發生，已盡相當之注意者，不在此限。不法侵害他人之身
    體或健康者，對於被害人因此喪失或減少勞動能力或增加生
    活上之需要時，應負損害賠償責任；不法侵害他人之身體、
    健康、名譽、自由、信用、隱私、貞操，或不法侵害其他人
    格法益而情節重大者，被害人雖非財產上之損害，亦得請求
    賠償相當之金額。不法毀損他人之物者，被害人得請求賠償
    其物因毀損所減少之價額。民法第184 條第1 項前段、第
    191 條之2 前段、第193 條第1 項及第195 條第1 項前段、
    第196 條，分別定有明文。本件被告駕駛系爭車輛，貿然右
    轉，未讓直行之原告機車先行，致原告受有身體之傷害及造
    成機車、安全帽損壞，被告不法侵害原告之身體、財產應負
    過失責任，既經認定，則被告對於原告因此所受之損害，依
    前揭規定，自應負賠償責任。
２、醫療費用部分：
(1)、按全民健康保險法第82條規定：保險對象因汽車交通事故，
    經本保險提供醫療給付者，本保險之保險人，得向強制汽車
    責任保險之保險人代位請求該項給付。是依全民健康保險提
    供醫療給付者，該項醫療費用請求權，已法定移轉予中央健
    康保險局。原告係依全民健保身份就醫，依前開說明，由全
    民健康保險局所提供之醫療給付部分，自不得再向對造請求
    （最高法院93年度台上字第1159號判決參照），合先敘明。
(2)、原告主張共計支出醫療費用23,678元乙節，雖據提出如附表
    所示之收據、統一發票為證。然其中佑寧牙醫診所收據部分
    ，原告無法證明係因車禍而產生或本身牙齒疾病所致，且經
    本院向上開牙醫診所函詢，該所函覆稱：病人丙○○於98年
    5 月29日及98年6 月3 日至本院治療牙齒，因發現牙齒嚴重
    動搖，故予以拔除等語，亦難認定原告拔除牙齒與本件車禍
    有何因果關係，此部分費用應予剔除。又其中佑全保健藥妝
    之統一發票4 紙，無法辨別購買之物品為何，難認為醫療期
    間所必要之費用；大正西藥房收據2 紙所載之藥品，亦乏醫
    師處方籤，均難認為醫療所必須，應予剔除。
(3)、再按證明書費係證明損害程度或範圍所必要之方法，因診斷
    證明書所支出之費用，與侵權行為亦有相當因果關係，仍非
    不得請求賠償（最高法院93年度臺上字第1159號判決參照、
    最高法院91年5 月7 日第3 次民事庭會議決議- 診斷書費用
    不得請求之決議不再援用）。原告因本件傷害至醫院治療，
    支出上揭證明書費共290 元（110+50+50+80），係原告為實
    現損害賠償債權所支出之必要費用，且係因被告侵權行為所
    引起，自得請求被告賠償。
(4)、原告於98年5 月11日在嘉義長庚醫院之醫療費用，雖無診斷
    證明為證，然當日即為本件事故發生之時，且上開收據記載
    為「急診」，可見係本件車禍後送至該院急診所支出之醫療
    費，應認為必要。
(5)、合計，原告共支出醫療費用16,794元（14,624+440+100+110
    +1 00+50+50+80+220+300+720＝16,794）
３、機車修理費：
(1)、按物被毀損時，被害人除得依民法第196 條請求賠償外，並
    不排除民法第213 條至第215 條之適用。依民法第196 條請
    求賠償物被毀損所減少之價額，得以修復費用為估定之標準
    ，但以必要者為限（例如：修理材料以新品換舊品，應予折
    舊）。被害人如能證明其物因毀損所減少之價額，超過必要
    之修復費用時，就其差額，仍得請求賠償（參照最高法院77
    年度第9 次民事庭會議決議(一)）。
(2)、原告主張其所有之系爭機車遭被告過失撞損，原告購入該車
    不到1 年，係以約57,000元價金購買，於本件事故發生後隨
    即賣出，僅賣得17,000元，而系爭機車經阿田機車行估價修
    理費用為14,430元，僅就修理費用請求等情，業據提出阿田
    機車行估價單為證，並有交通部公路總局新竹區監理所中壢
    監理站99年4 月30日竹監壢字第0990011491號函附機車車籍
    暨車主歷史查詢及歷次機車過戶登記書影本、交通部公路總
    局嘉義區監理所嘉義市監理站99年5 月3 日嘉監義一字第
    0990003615號函附系爭機車新領牌照登記書在卷可參。依上
    開估價單所載零件費用部分為14,280元（14,430-150（右煞
    車焊接）），而零件費用14,280元既係以新零件更換損壞之
    舊零件，揆諸上開說明，於計算本件損害賠償額時，自應將
    零件折舊部分予以扣除。查系爭車輛係西元2008年6 月（即
    97年6 月）出廠，同年月26日領照，有上開資料可參，距離
    本件事故發生時間即98年5 月11日，已使用約10.5個月（即
    0.875 年），依行政院所頒固定資產耐用年數表及固定資產
    折舊率表，機車之耐用年數為3 年，依平均法計算其折舊（
    即以固定資產成本減除殘價後之餘額，按固定資產耐用年數
    表規定之耐用年數平均分攤，計算折舊額) ，每年折舊率為
    3 分之1 ，則前揭零件部分之折舊額為3,124 元【計算式：
    殘價＝取得成本÷（耐用年數＋1 ），即14,280÷（3+1 ）
    ＝3,570 （元以下四捨五入）；折舊額＝( 取得成本－殘價
    ) ×1/3 ×年數，即（14,280－3,570)×1/3 ×0.875 ＝
    3,124 ，元以下四捨五入】，故零件費用扣除折舊後之價值
    應為11,156元（計算式：14,280-3,124＝11,156），連同焊
    接工資150 元，原告得請求之金額共計應為11,306元。
４、安全帽損失部分：原告主張因本件事故導致安全帽損壞無法
    使用，當初購買安全帽之費用為1,500 元乙節，業據提出阿
    田機車行估價單為證，且為被告所不爭執，僅抗辯應予折舊
    等語。查上開固定資產耐用年數表就安全帽並無折舊年限之
    規定，本院認宜參照機車之耐用年數3 年計算之為合理。又
    該安全帽應係與機車一同購買，依上開說明已使用10.5個月
    （即0.875 年），再依平均法計算折舊後，原告得請求1172
    元（殘值：1500÷（1+3 ）＝375 ，折舊額：（0000-000）
    ×1/3 ×0.875 ＝328 ，元以下四捨五入；扣除折舊之價值
    ：0000- 000＝1172）。
５、精神慰撫金部分：按慰藉金之賠償須以人格權遭遇侵害，使
    精神上受有痛苦為必要，其核給之標準固與財產上損害之計
    算不同，然非不可斟酌雙方身分、資力與加害程度及其他各
    種情形核定相當之數額（最高法院51年臺上字第223 號判例
    要旨參照）。查原告為國中畢業，目前在市公所擔任垃圾車
    司機，月薪約28,000元，97年薪資所得為503,647 元，名下
    有1994年出廠之汽車1 輛；被告則為高中肄業，從事鐵工，
    已婚，有3 名子女，97年薪資所得為288,000 元，名下有房
    屋2 棟（其中嘉義縣新港鄉房屋面積甚小）、土地8 筆、
    1991 年 出廠汽車1 輛等情，均為兩造所陳明，且互不爭執
    ，並有兩造之稅務電子閘門財產所得調件明細表附卷可稽。
    本院審酌原告受有腦震盪、左側第六頸神經損傷，於98年5
    月11日至同年月16日間住院治療。又原告於本院99年4 月20
    日言詞辯論時雖表明兩邊手骨仍無法施力云云，然經本院向
    聖馬爾定醫院函詢原告受傷情形，該院以99年5 月12日（99
    ）惠醫字第0561號函覆稱：廖員於98年5 月11日至98年5 月
    16日因外傷住院，呈左前臂神經痛，依病歷記錄當時無肌肉
    力量減損，治療以止痛藥物為主，診斷為第六神經損傷…出
    院後於98 年5月21日至門診開立止痛藥1 個月，即未再至門
    診領藥等語，顯然原告於本件事故後不久，即未繼續就醫。
    原告雖主張目前仍採民俗療法治療云云，卻未能提出任何證
    據加以證明，是依現存證據資料所示，難認原告因本件事故
    受傷有何嚴重之後遺症。本院再審酌上述兩造之身分、地位
    、經濟能力，認原告請求於10萬元範圍內，堪認適當，逾此
    部分不應准許。
６、基上，原告因本件車禍所受之損害額應為129,272 元（即
    16,794+11,306 ＋1,172 ＋10萬) 。
(四)、原告是否與有過失？與有過失比例為何？
１、按損害之發生或擴大，被害人與有過失者，法院得減輕賠償
    金額或免除之，民法第217 條規定甚明。此項規定之目的，
    在謀求加害人與被害人間之公平，故在裁判上法院得以職權
    減輕或免除之。
２、按「行車速度，依速限標誌或標線之規定，無速限標誌或標
    線者，應依下列規定：二、行經…無號誌交岔路口…應減速
    慢行，作隨時停車之準備」、「汽車在同一車道行駛時，除
    擬超越前車外，後車與前車之間應保持隨時可以煞停之距離
    。汽車行駛時，駕駛人應注意車前狀況…，並隨時採取必要
    之安全措施。」道路交通安全規則第93條第1 項第2 款，及
    第94條第1 、3 項分別定有明文。查本件事故發生時，被告
    行經省道台18線2 公里附近無號誌交岔路口時，右轉產業道
    路，然未讓原告所駕駛之前揭機車先行，其具過失甚明，已
    如前述。然事故發生前，原告駕駛機車位於被告自小客車後
    方約2 公尺距離，並以50至60公里之時速前行，於發現被告
    車輛於前揭無號誌交岔路口右轉時，因來不及煞停而發生本
    件交通事故乙節，業據原告於刑事案件警詢時證述明確（見
    警卷第4 頁），足徵原告騎乘機車，於行經前揭交岔路口未
    減速慢行，且其位於被告所駕駛自小客車後方約2 公尺距離
    ，猶以時速50至60公里速度前行，顯未與被告駕駛之自小客
    車保持隨時可煞停之距離，且未注意車前狀況，並隨時採取
    必要之安全措施，揆諸前揭道路交通安全規則第93條第1 項
    第2 款，及第94條第1 、3 項之規定，原告亦有過失甚明。
３、本件經送臺灣省車輛行車事故覆議鑑定委員會覆議意見亦為
    ：甲○○駕駛自小客車，行經無號誌交岔路口右轉，未注意
    讓右側直行車先行，為肇事主因。丙○○駕駛重機車，行經
    無號誌交岔路口，未減速慢行，且未注意車前狀況，為肇事
    次因等情，有上開委員會98年12月15日覆議字第0986204667
    號函附覆議意見書影本在卷可參。
４、本院審酌事故之發生，係因被告駕駛自小客車右轉彎未讓直
    行之被告機車先行，及原告當時騎乘機車行經岔路口未減速
    慢行、猶以50至60公里之時速行駛，且原告未保持隨時可以
    煞停之距離等因素，認被告應負主要過失責任，原告應負次
    要過失責任，是過失責任比例之分擔，本院認以被告負擔百
    分之60、原告負擔百分之40為妥適。
５、減輕被告賠償責任後，原告所受損害之金額為77,563元（
    129,272 ×60％＝77,563，元以下四捨五入）。
四、末按給付無確定期限者，債務人於債權人得請求給付時，經
    其催告而未為給付，自受催告時起，負遲延責任。其經債權
    人起訴而送達訴狀，或依督促程序送達支付命令，或為其他
    相類之行為者，與催告有同一之效力，民法第229 條第2 項
    定有明文。又遲延之債務，以支付金錢為標的者，債權人得
    請求依法定利率計算之遲延利息。但約定利率較高者，仍從
    其約定利率；應付利息之債務，其利率未經約定，亦無法律
    可據者，週年利率為百分之五，亦為同法第233 條第1 項及
    第20 3條所明定。查原告請求被告賠償之金額，並未定有給
    付之期限，則原告主張自起訴狀繕本送達翌日即99年3 月17
    日起，至清償日止，按週年利率5 ％計算之利息部分，應予
    准許。
五、綜上所述，原告依侵權行為之法律關係，請求被告分別給付
    原告77,563元，及自99年3 月17日起至清償日止，按週年利
    率5 ％計算之利息，為有理由，應予准許；逾此範圍之請求
    ，則無理由，應予駁回。
六、本判決原告勝訴部分未逾500,000 元，依民事訴訟法第389
    條第1 項第5 款規定，應依職權宣告假執行，原告就此部分
    聲請本院宣告假執行，僅係促使本院職權之行使。又被告聲
    請預供擔保免為假執行，爰酌定相當之擔保金額併准許之。
    至於原告敗訴部分，其假執行之聲請，即失所附麗，應予駁
    回。
七、本件事證已臻明確，兩造其餘攻擊與防禦方法均與判決結果
    不生影響，不再一一論述，附此敘明。
八、據上論結，本件原告之訴為一部有理由，一部無理由，依民
    事訴訟法第79條、第389 條第1 項第5 款、第392 條第2 項
    ，判決如主文。
中    華    民    國    99    年    7    月    30     日
                  民事第三庭  法  官  洪嘉蘭
以上正本係照原本作成。
如對本判決上訴，須於判決送達後20日內向本院提出上訴狀。如
委任律師提起上訴者，應一併繳納上訴審裁判費。
中    華    民    國    99    年    7    月    30    日
                              書記官  陳見明
附表：醫療費用支出明細
┌─────────┬───────┬──────┬────────┬───────┐
│   名       稱    │ 日      期   │金       額 │  內       容   │  備    註    │
│                  │              │（新 臺 幣）│                │              │
├─────────┼───────┼──────┼────────┼───────┤
│財團法人天主教聖馬│98/05/11~     │    14,624  │診察費、住院費等│准予列計      │
│爾定醫院醫療費用  │98/05/16      │            │                │              │
│  （神經外科）    │              │            │                │              │
├─────────┼───────┼──────┼────────┼───────┤
│財團法人天主教聖馬│98/05/21      │       440  │診察費等        │准予列計      │
│爾定醫院醫療費用  │              │            │                │              │
│  （神經外科）    │              │            │                │              │
├─────────┼───────┼──────┼────────┼───────┤
│財團法人天主教聖馬│98/07/13      │       100  │掛號費          │准予列計      │
│爾定醫院醫療費用  │              │            │                │              │
│  （神經外科）    │              │            │                │              │
├─────────┼───────┼──────┼────────┼───────┤
│財團法人天主教聖馬│98/05/21      │       110  │證明書費        │准予列計      │
│爾定醫院醫療費用  │              │            │                │              │
│                  │              │            │                │              │
├─────────┼───────┼──────┼────────┼───────┤
│財團法人天主教聖馬│98/06/16      │       100  │掛號費          │准予列計      │
│爾定醫院醫療費用  │              │            │                │              │
│  （神經外科）    │              │            │                │              │
├─────────┼───────┼──────┼────────┼───────┤
│財團法人天主教聖馬│98/07/14      │        50  │證明書費        │准予列計      │
│爾定醫院醫療費用  │              │            │                │              │
├─────────┼───────┼──────┼────────┼───────┤
│財團法人天主教聖馬│98/05/13      │        50  │證明書費        │准予列計      │
│爾定醫院醫療費用  │              │            │                │              │
├─────────┼───────┼──────┼────────┼───────┤
│財團法人天主教聖馬│98/05/16      │        80  │證明書費        │准予列計      │
│爾定醫院醫療費用  │              │            │                │              │
├─────────┼───────┼──────┼────────┼───────┤
│佑寧牙醫診所      │98/05/29      │       100  │掛號費          │非必要支出費用│
│                  │              │            │                │，不能列計    │
├─────────┼───────┼──────┼────────┼───────┤
│佑寧牙醫診所      │98/06/03      │       100  │診察費等        │非必要支出費用│
│                  │              │            │                │，不能列計    │
├─────────┼───────┼──────┼────────┼───────┤
│財團法人天主教聖馬│98/05/11      │       220  │掛號費          │准予列計      │
│爾定醫院醫療費用  │              │            │                │              │
│  （急診外科）    │              │            │                │              │
├─────────┼───────┼──────┼────────┼───────┤
│財團法人天主教聖馬│98/05/11      │       300  │診察費等        │准予列計      │
│爾定醫院醫療費用  │              │            │                │              │
│   （急診外科）   │              │            │                │              │
├─────────┼───────┼──────┼────────┼───────┤
│嘉義長庚紀念醫院  │98/05/11      │       720  │診察費等        │准予列計      │
│  醫療費用        │              │            │                │              │
│    （急診）      │              │            │                │              │
├─────────┼───────┼──────┼────────┼───────┤
│佑全保健藥妝      │98/05/18      │       757  │                │非必要支出費用│
│                  │              │            │                │，不能列計    │
├─────────┼───────┼──────┼────────┼───────┤
│佑全保健藥妝      │98/05/20      │       512  │                │非必要支出費用│
│                  │              │            │                │，不能列計    │
├─────────┼───────┼──────┼────────┼───────┤
│佑全保健藥妝      │98/05/20      │        40  │                │非必要支出費用│
│                  │              │            │                │，不能列計    │
├─────────┼───────┼──────┼────────┼───────┤
│佑全保健藥妝      │98/09/20      │       200  │                │非必要支出費用│
│                  │              │            │                │，不能列計    │
├─────────┼───────┼──────┼────────┼───────┤
│大正西藥房        │98/08/16      │      4500  │活首            │非必要支出費用│
│                  │              │            │                │，不能列計    │
│                  │              │            │                │              │
├─────────┼───────┼──────┼────────┼───────┤
│大正西藥房        │98/04/19      │       675  │酸痛布          │非必要支出費用│
│                  │              │            │                │，不能列計    │
└─────────┴───────┴──────┴────────┴───────┘

司法院資訊處製作；財團法人民間司法改革基金會備份。
